【裁判字號】    98,簡上,38
【裁判日期】    980609
【裁判案由】    清償債務
【裁判全文】
臺灣板橋地方法院民事判決              98年度簡上字第38號
上  訴  人  乙○○
送達代收人  丙○○
被上訴人    甲○○
上列當事人間請求清償債務事件，上訴人對於中華民國97年12月
30日本院板橋簡易庭97年板簡字第3855號第一審判決提起上訴，
經本院於98年5 月26 日言詞辯論終結，判決如下：
    主      文
原判決關於命上訴人給付被上訴人就逾新台幣壹萬參仟柒佰玖拾
參元部分及其假執行宣告部分與訴訟費用負擔部分均廢棄。
上開廢棄部分，被上訴人在第一審之訴及其假執行之聲請均駁回
。
其餘上訴駁回。
第一、二審訴訟費用由上訴人負擔百分之七，餘由被上訴人負擔
。
    事實暨理由
一、本件被上訴人甲○○經合法通知，無正當理由，未於言詞辯
    論期日到場，核無民事訴訟法第386 條所列各款情形，應依
    上訴人之聲請，由其一造辯論而為判決。
二、被上訴人於原審起訴主張：上訴人於91年9 月23至25日間向
    被上訴人借款新台幣（下同）40萬元整，並約定2 個月後（
    即同年11月23日）償還，詎上訴人到期後仍未清償，遲至92
    年4 月8 日上訴人始償還2 萬元，93年12月22日再償還13萬
    元（計償還本金共15萬元），尚積欠上訴人25萬元，嗣被上
    訴人訴請上訴人返還，經本院以97年度板簡字第551 號、97
    年度簡上字第13 4號民事判決被上訴人勝訴確定，上訴人應
    返還被上訴人借款本金25萬元。惟上訴人所借之款項，雙方
    口頭約定利息按週年利率18％計算每月為6000元，被上訴人
    以存證信函向上訴人催告，上訴人於97年10月21日收受存證
    信函後，仍拒不履行，爰請求上訴人給付上開借款其中13萬
    元部分，自92年10月22日起至93年12月21日止之利息計2731
    1 元（13萬元×18％＋13萬元×18% ×61/365日)；25 萬元
    部分自92年10月22日起至97年12月1 日止之利息計230055元
    （25萬元×18 %×5 年＋25萬元×18% ×41/365 日） ，共
    計257366元，扣除97年9 月30日因強制執行受償之金額5082
    1 元後，尚餘20 6545 元未給付等語（被上訴人於原審聲明
    ：上訴人應給付被上訴人206545元。原審判決被上訴人就其
    中20669 元部分勝訴，其餘駁回被上訴人之訴，併就被上訴
    人勝訴部分宣告准為假執行。上訴人就其敗訴部分，聲明不
    服提起上訴。），被上訴人雖未於上訴審言詞辯論日到場，
    惟據其前提出上訴答辯狀所為答辯聲明：駁回上訴。
三、上訴人則辯稱：上訴人雖有收到被上訴人給付之40萬元，惟
    此係被上訴人給付礁溪鎮安宮之懺悔金，上訴人為鎮安宮總
    監委，收下此筆金錢，且依據神佛指示先後匯款13萬元及2
    萬元予被上訴人，目前因被上訴人未懺悔，故未歸還剩餘25
    萬元，並非係向被上訴人借款，雙方並未約定清償期及年息
    18％遲延利息，並請求調查證人廖文思、張雅惠以為證明本
    件並非借款等語。併為上訴聲明：原判決不利上訴人之部分
    廢棄，上開廢棄部分，駁回被上訴人在第一審之訴。
四、本件兩造主要主張分別為，被上訴人主張：上訴人於91年9
    月23日向被上訴人借款40萬元，且有約定遲延利息利率按週
    年百分之18計算等語。上訴人則爭執辯稱：兩造間並非借款
    關係，而係被上訴人給付礁溪鎮安宮之懺悔金，並請求調查
    證人廖文思、張雅惠以為證明本件並非借款等語。是本件兩
    造爭執點，厥在於：
    (一)兩造是否得再就兩造間之消費借貸契約關係存在為爭執？
    (二)被上訴人請求上訴人給付遲延利息有無理由？如得為請求
      利息，其利率應為若干？
五、經查：
  (一)本院就本件兩造間基本事實之認定：
    (1)上訴人前於91年9 月23日向被上訴人借款40萬元，約定二
      月償還，惟上訴人分別於92年4 月8 日、93年12月22日償
      還2 萬元、13萬元，共計僅償還其中15元，尚餘25萬元部
      分，經被上訴人起訴請求上訴人返還25萬元部分，經本院
      判決上訴人應返還被上訴人25萬元確定在案，此有本院97
      年度板簡字第551 號、97年度簡上字第134 號確定之民事
      判決書在案可稽，且為上訴人所不爭執（見本院98年4 月
      8 日準備程序筆錄），是此部分之事實，應可認定實在。
    (2)被上訴人於96年9 月27日以存證信函催告上訴人應於收函
      後7 日內償還25萬元借款，該存證信函業經上訴人於96年
      9 月28日收受無誤，此有該等存證信函及郵件回執附在96
      年度促字第68299 號卷，且為上訴人所不爭執（見本院98
      年4 月8 日準備程序筆錄），是此部分之事實，應可認定
      實在。
    (3)被上訴人聲請強制執行，於97年6 月3 日受償50821 元（
      含執行費2000元）無誤，此有本院97年度執字第39929 號
      債權憑證在卷可稽，且為上訴人所不爭執（見本院98年 4
      月8 日準備程序筆錄），是此部分之事實，應可認定實在
      。
    (4)被上訴人於97年10月9 日以存證信函催告上訴人應於收函
      後7 日內償還所借款項之利息，該存證信函業經上訴人於
      97年10月21日收受無誤，此有該存證信函及郵件回執在卷
      可稽（見原審卷第14、15頁），且為上訴人所不爭執（見
      本院98年4 月8 日準備程序筆錄），是此部分之事實，應
      可認定實在。
  (二)兩造不得再就兩造間已判決確定存在之消費借貸契約關係為
    爭執：
    (1)按確定判決所生之既判力，除使當事人就確定終局判決經
      裁判之訴訟標的法律關係，不得更行起訴或為相反之主張
      外，法院亦不得為與確定判決意旨相反之裁判，始能避免
      同一紛爭再燃，以保護權利，維持法之安定及私法秩序，
      達成裁判之強制性、終局性解決紛爭之目的。申言之，法
      院於將抽象之法律條文，經由認事用法之職權行使，以判
      決形式適用於具體個案所確定之權利義務關係，乃當事人
      間就該事件訴訟標的之具體規範，對於雙方當事人及法院
      均具有拘束力，當事人間之權利義務關係因而調整，不容
      當事人再為相反之爭執，法院更應將之作為「當事人間之
      法」而適用於該當事人間之後續訴訟（最高法院93年度台
      上字第1736號判決意旨參照）。又確定判決之既判力，固
      以訴訟標的經表現於主文判斷事項為限，判決理由並無既
      判力，但法院於判決理由中，就訴訟標的以外，當事人主
      張之重要爭點，本於當事人辯論之結果已為判斷時，對此
      重要爭點所為之判斷，除有顯然違背法令，或當事人已提
      出新訴訟資料，足以推翻原判斷之情形外，應解為在同一
      當事人就該已經法院判斷之重要爭點，不得作相反之主張
      或判斷，始符民事訴訟上誠信原則（最高法院92年度台上
      字第315 號判決意旨參照）。
    (2)本件被上訴人基於兩造間消費借貸關係，主張上訴人於91
      年9 月23日向被上訴人借款40萬元，詎上訴人分別於92年
      4 月8 日、93年12月22日僅償還其中2 萬元、13萬元，尚
      有25萬元未為清償，嗣經上訴人起訴請求被上訴人償還25
      萬元，經本院民事判決被上訴人勝訴確定，且經被上訴人
      聲請強制執行結果，於97年6 月3 日受償50821 元（含執
      行費2000元）在案，此為上訴人所不爭執之事實，併有本
      院97年度板簡字第55 1號、97年度簡上字第134 號民事判
      決及本院97年度執字第39929 號債權憑證在卷可稽，是被
      上訴人主張此部分之事實，應堪信實在。
    (3)基上，兩造間上述之消費借貸契約本金返還請求權之訴訟
      標的，既經本院民事判決確定在案，除有特別規定（例如
      依法提起再審之訴，而判決廢棄原確定之判決）外，則依
      民事訴訟法第400 條第1 項規定即具有既判力，在該確定
      判決未經依法判決廢棄之前，兩造均應受該確定判決拘束
      。查上訴人並未就上開已確定之本院97年度板簡字第55 1
      號、97年度簡上字第134 號民事判決有廢棄或撤銷之事實
      證明，此為上訴人所不爭執（見本院98年4 月8 日準備程
      序筆錄）之事實，則兩造間就消費借貸契約本金返還請求
      權之訴訟標的不得再為爭執。是上訴人猶爭執兩造間不存
      在消費借貸契約關係云云，為無理由，殊不可取。
    (4)至於上訴人聲請本院調查相關證人廖文思、張雅惠及證據
      ，以明本件兩造間確非屬消費借貸契約關係等語。惟查如
      前所述，本院97年度板簡字第551 號、97年度簡上字第13
      4 號民事確定判決認定兩造間消費借貸契約關係存在，上
      訴人應償還被上訴人之借款之事實，且上訴人並未就該等
      確定判決提起再審之訴，即在未經依法廢棄判決之前，兩
      造均應受該確定判決拘束，是本件並無再就兩造是否存在
      消費借款關係之事實為相關證據調查之必要性。是上訴人
      聲請查相關證人廖文思、張雅惠及證據，以明兩造確非屬
      消費借貸契約關係，顯有誤會上述民事訴訟法相關程序之
      規定，自不應准許；倘上訴人認本件兩造間確非屬借款，
      且就本院前開97年度板簡字第55 1號、97年度簡上字第13
      4 號民事確定判決事件，所為確認上訴人有向被上訴人借
      款之判決事實，確有符合民事訴訟法再審程序編相關規定
      之違法判決情事，係應得循提起再審之訴以為救濟之途，
      殊非得於本件聲請調查相關證人及證據，作為推翻前開本
      院97年度板簡字第55 1號、97年度簡上字第134 號民事之
      確定判決，附此敘明。
  (三)被上訴人得請求上訴人給付遲延利息及利率應為週年利率百
    分之5 計算：
    本件被上訴人主張：兩造約定於借款後2 個月（即91年11月
    23日）清償，約定遲延利息按週年利率為18％計算等語。上
    訴人則辯稱：兩造並未約定有清償期及遲延利息利率等語。
    經查：
    (1)按當事人主張有利於己之事實者，就其事實有舉證之責任
      ，民事訴訟法第277 條前段定有明文。再按給付有確定期
      限者，債務人自期限屆滿時起，負遲延責任。遲延之債務
      ，以支付金錢為標的者，債權人得請求依法定利率計算之
      遲延利息，但約定利率較高，仍從其約定利率。應付利息
      之債務，其利率未經約定，亦無法律可據者，週年利率為
      5%，民法第23 3條第1 項、第229 條第1 項、第203 條分
      別定有明文。
    (2)如前所述，本件兩造間之消費借貸關係，上訴人向被上訴
      人借款，尚積欠25萬元本金未為清償，既前經本院判決被
      上訴人勝訴確定在案（見本院97年度板簡字第55 1號、97
      年度簡上字第134 號民事確定判決書），且如前述，業經
      被上訴人於96年9 月27日以存證信函催告上訴人應於收函
      後7 日內償還25萬元借款，該存證信函業經上訴人於96年
      9 月28日收受無誤，此有該等存證信函及郵件回執可稽，
      且為上訴人所不爭執（見本院98年4 月8 日準備程序筆錄
      ），則揆諸上開法文規定，上訴人自負有給付遲延利息予
      被上訴人之義務甚明。
    (3)上訴人遲延給付責任之始期：
      被上訴人主張兩造借款之償還期日約定為91年11月23日，
      併提出於97年1 月18日以電話向上訴人催討帳款時，上訴
      人對於被上訴人稱「... 當初你說2 個月就還，... 」等
      語，並未表示意見，此固有被上訴人提出之被上訴人97年
      1 月18日晚與上訴人密錄內容書面譯本1 份在卷，惟兩造
      於電話中，上訴人並未就被上訴人所陳述「2 個月就還」
      之語言予以回應，殊不得徒憑被上訴人有言及該「當初你
      說2 個月就還」之情，即逕認兩造間確有約定應於2 個月
      清償借款之事實。此外，被上訴人復未有其他積極舉證以
      實其說，殊難認兩造確有約定91年11月23日為清償期日。
      因之，被上訴人主張上訴人應自91年11月23日起負給付遲
      延責任，尚有未洽，要不可取。惟查被上訴人於96年9 月
      27日以存證信函催告上訴人應於收函後7 日內償還25萬元
      借款，該存證信函業經上訴人於96年9 月28日收受無誤，
      此有該等存證信函及郵件回執附在96年度促字第68299 號
      卷，且為上訴人所不爭執（見本院98年4 月8 日準備程序
      筆錄），是此部分之事實，應可認定實在。準此，依前開
      法文規定，上訴人即受被上訴人之催告猶未清償，是本件
      上訴人即應自96年10月5 日起始負遲延給付責任甚明。
    (4)上訴人應給付遲延利息之本金金額：
      如前所述，上訴人前已分別於92年4 月8 日、93年12月
        22 日 償還2 萬元、13萬元，共計僅償還其中15元，尚
        餘25萬元部分未清償，則在被上訴人請求上訴人應負給
        付遲延責任之96年10月5 日前，上訴人既已償遷其中15
        萬元，則被上訴人自不得再向上訴人請求該已清償15萬
        元之給付遲延利息。
      再者，被上訴人曾聲請強制執行，執行上訴人之財產，
        而於97年6 月3 日受償50821 元（含執行費2000元），
        是實際已受償25萬元借款債權本金中之48821 元，此為
        二造所不爭之事實，則就48821 元借款債務中，上訴人
        應自96年10月5 日起至97年6 月2 日止負給付遲延之責
        任；另就其餘201179元元部分，上訴人應自96年10月 5
        日起至97年12月1 日止負給付遲延責任。
      從而，被上訴人就25萬元借款部分，就其中48821 元部
        分，請求上訴人應自96年10月5 日起至97年6 月2 日止
        給付遲延利息；另就其餘201179元部分，上訴人應自96
        年10月5 日起至97年12月21日止給付遲延利息部分，為
        有理由，超過此部分之利息範圍，即無理由，應予駁回
        。
    (5)上訴人應給付遲延利息應按法定利率計算：
      被上訴人主張：系爭借款就遲延利息之利率有約定按週年
      利率18％計算等語。上訴人則辯稱：兩造並未約定遲延利
      息之利率。經查：
      被上訴人固提出臺灣銀行宜蘭分行96年7 月10日宜蘭營字
      第09650006091 號函及臺灣銀行光碟櫃歷史明細查詢系統
      影本各1 份、被上訴人97年1 月18日晚與上訴人密錄內容
      書面譯本為證。但該等歷史明細查詢及譯本等文書證據，
      僅足證明被上訴人將40萬元款項匯至上訴人帳戶，且上訴
      人知悉被上訴人所有之帳戶乃係18％優惠存款利率帳戶之
      事實，並不足以證明兩造間有合意就遲延利息依週年利率
      18％計算。是被上訴人既未能積極舉證以實其說，依據前
      揭說明，殊難認定兩造間有約定按週年利率18％計算遲延
      利息。準此，兩造就遲延利息之計算，既未有特別約定，
      則應依前述民法第203 條規定之法定利率即週年利率百分
      之5 計算。是本件遲延利息之利率即應按週年利率百分之
      5 計算。
七、綜上所述，被上訴人依消費借貸之法律關係，請求上訴人給
    付就其中201179元部分自96年10月5 日起至97年12月21日止
    ，另48821 元部分自96年10月5 日起至97年6 月2 日止，均
    按年息百分之5 計算之遲延利息計算結果13793 元範圍內（
    計算方式採（元以下四捨五入）：13萬元部分，均無理由，
    應予駁回；25萬元部分其中：48821 元部分自96年10月5 日
    起至97年6 月2 日止為241 天，法定遲延利息為1612元｛48
    821 元×5%×241/365 日＝1612元｝；另就201179元部分自
    96年10月5 日起至97年12月21日止為1 年又77天法定遲延利
    息為12181 元｛201179元×5%＝10059 元、201179元×5%×
    77/365日＝2122元、10059 加2122＝12181 元｝，1612加12
    181 ＝13793 元；至於前已強制執行受償之50821 元中債權
    本金受償48821 元部分，因係基於本金確定判決之執行名義
    而為執行，即係屬受償本金，不得更改為係受償利息，併此
    敘明），為有理由，應予准許；逾此部分之利息請求，為無
    理由，應予駁回。原審就超過上開應准許部分，為上訴人敗
    訴之判決，並為假執行之宣告，自有未洽，上訴意旨就此部
    分指摘原判決不當，求予廢棄改判，理由容有未當，惟原審
    既有上開遲延利息之誤計，自應認此部分上訴為有理由，應
    予廢棄改判駁回被上訴人在第一審之訴；至於上開應准許部
    分，原審判命上訴人給付，並為假執行之宣告，核無違誤，
    上訴意旨，就此部分，仍執陳詞，指摘原判決不當，求予廢
    棄，為無理由，應駁回其上訴。
八、本件事證已臻明確，兩造所為之其他主張、陳述並所提之證
    據，經審酌後，認均與本件之結論無礙，不再一一論述，併
    予敘明。
九、據上論結，本件上訴，部分有理由，部分無理由，依民事訴
    訟法第385 條第1 項前段、第436 條之1 第3 項、第450 條
    、第449 條第1 項、第79條，判決如主文。
中    華    民    國    98    年    6     月    9     日
                  民事第二庭    審判長法  官  蕭胤瑮
                                      法  官  陳財旺
                                      法  官  李行一
以上正本證明與原本無異
本件不得上訴。
中    華    民    國    98    年    6     月    9     日
                                      書記官  蔡於衡


司法院資訊處製作；財團法人民間司法改革基金會備份。
